臺灣板橋地方法院民事判決　　　　　　　93年度家訴字第44號
原　　　告　甲○○
訴訟代理人　孫冬生律師
被　　　告　乙○○
　　　　　　　　　　　　號2樓.
訴訟代理人　賴玉梅律師
　　　　　　涂承嗣律師
　　　　　　周福珊律師
上列當事人間請求取回固有財產事件，經本院於民國94年8月1日
言詞辯論終結，茲判決如下：
    主  文
原告之訴及假執行之聲請均駁回。
訴訟費用由原告負擔。
    事實及理由
甲、原告方面：
壹、聲明：(1)被告應給付原告新台幣（下同）二百七十九萬元整
            ，及自起訴狀繕本送達翌日起至清償日止，按年息
            百分之五計算之利息。
          (2)訴訟費用由被告負擔。
          (3)前項判決原告願供擔保請准宣告假執行。
貳、陳述：
  一、兩造於民國（下同）80年5月間結婚，因感情不洽，被告
      訴請離婚，經鈞院91年度婚字第830號、台灣高等法院92
      年度上易字第3號判決離婚確定。
  二、兩造婚後84年間，購買被告現住之台北縣林口鄉○○村○
      ○路582巷17號2樓之房屋，價款520萬元，並登記為被告
      名義。查所付房屋價款，係以原告於82年9月出售台北縣
      板橋市○○路○段25之2號房屋所得款160萬元（售價為
      250萬元，扣去稅金代書費及歸還借款等尚餘160萬元），
      另標二個互助會得款55萬元，另由原告向小弟江明志借款
      24萬元，向大姊江富銀借款30萬元，向乾媽借10萬元，其
      餘向銀行借款二百萬元（該銀行貸款已由被告向其兄借款
      二百萬元償還銀行）。
  三、查該台北縣林口鄉○○村○○路582巷17號2樓房屋即登記
      為被告名義，現亦由被告居住，但原告與被告既已於91年
      判決離婚，依民法第1058條之規定：「夫妻離婚時，除採
      用分別財產制外，個自取回其結婚或變更夫妻財產制時之
      財產。如有剩餘，各依其夫妻財產制之規定分配之。」，
      原告自得向被告取回原告在購買房屋時所付出之價款279
      萬元。
  四、被告於93年5月4日調查時，承認房子總價526萬元，即收
      受原告交付之160萬元及30萬元，惟否認收到原告之會款
      及借款，及辯稱160萬元為原告拿走花掉，並提出林口農
      會存摺及記帳簿。惟查被告既承認房子總價526萬元，扣
      除銀行貸款200萬元，尚應付現金326萬元，但被告自結婚
      後即未工作，設非以原告所交付之160萬元及30萬元，以
      及原告所交付之會款及借款，以支付房屋價款，則被告錢
      從何來？可見被告所辯160萬元已為原告拿去花掉及未收
      到原告之會款及借款均非事實。原告向小弟借款24萬元，
      向大姊借30萬元，向乾媽借10萬元，皆為支付房屋價款，
      否則如何能湊制326萬元，況在85年原告與被告及其兄之
      談話中，原告提出弟弟借一個會，跟姊姊拿錢，跟乾媽拿
      10萬元，被告之弟亦承認：「60萬元我知道」，可見原告
      向其姊弟等借錢交付房屋價款確有其事。被告如再否認，
      請命被告提出所支付326萬元房屋價款之來源即可明暸。
      原告所請求之金額，係購買台北縣林口鄉○○村○○路
      582巷17號2樓時原告所付之價款。
  五、對被告抗辯之陳述：
（一）被告狀稱其婚前有相當積蓄，並提出泛亞商業銀行存摺為
      證。惟查原、被告於民國八十年五月結婚，而被告在泛亞
      商業銀行係在八十三年十二月十九日轉帳入戶一百五十萬
      元。惟查被告林口農會帳戶存款，在八十三年四月至八十
      四年十一月間最高金額為七九六、二六六元，然則被告轉
      入泛亞銀行之一百五十萬元從何而來，被告並未提出來源
      ，殊有疑問，且該款之存入即係在結婚關係存續中，自不
      能證明為被告婚前之積蓄。請命被告提出其在林口農會之
      存摺全部以及該一百五十萬元自何處轉帳，來源為何，以
      供鈞院審酌。
（二）又被告辯稱購買房屋尾款四十四萬六千三百二十四元尚係
      由其兄黃和錦簽發支票三張支付，但該三張支票雖係由黃
      和錦簽發，並由李合吉收取，惟究竟是否支付原告購買房
      屋尾款則無從證明。況且黃和錦既然用同一帳戶，何以開
      出同一天到期之支票三張，而其中一張面額僅為一萬八千
      五百五十五元，其原因為何，亦應由被告解釋。況據被告
      提出其泛亞銀行存摺，其在八十四年一月尚有五十多萬存
      款，被告又何以不用存款支付，而由黃和錦代付。
（三）又查本案進行有一年以上，被告在九十三年五月四日鈞院
      調查時。供稱：「林口這間房間是八十三年間簽約的，是
      我和原告所買，總價是五百二十六萬元，貸款二百萬元。
      因為我繳不出貸款，向我哥哥借款，所以我還欠我哥哥壹
      佰玖拾伍萬六千八百三十五元。」設若其兄黃和錦另有墊
      借四十四萬六千三百二十四元，被告何不於當時一併提出
      ，而在案發一年後再提，可見其中另有原因。又被告狀稱
      ，系爭房屋除二百萬元貸款外，其餘三百六十二萬元多數
      均由被告支付，被告印象中原告只有支出三十萬元，但被
      告對支付款項並未提出任何證據，自難採信。另被告雖否
      認原告所稱向其小弟等借錢之事，但在八十五年原告與被
      告及其兄弟談話中，原告提出跟弟弟借一個會，跟姊姊拿
      錢，跟乾媽拿十萬元被告之弟亦承認：「六十萬元我知道
      」（原證附93 5 28準備狀）當時被告在場，亦未表示意
      見，可見原告向其姊弟等借錢交付房屋價款確有其事。又
      被告在九十一年八月台北縣政府所作之，「兒童監護權案
      件家庭詢視建議表」中其曾表示目前所居住的房子是以她
      的名字在民國八十四年時購買，當時被告（即本案原告）
      只有出九十萬元（原證附93 6 11準備狀）被告對原告購
      買房屋之出資，歷次表示均不相同，可見均屬臨時虛構。
（四）再者原告與被在八十三年間，感情尚篤，此由原告購買房
      屋登記被告名下可以證明，當時原告均將每月收入交與被
      告，但被告在其所提出自已製作之帳冊中，自八十二年四
      月至八十三年七月竟無一筆原告所交付之生活費。又當時
      二人既然感情尚佳，果如原告一次想提出九十四萬元之鉅
      款，被告必然問清支出之原因，豈可毫不知情，逕行交付
      ，此點亦有可疑，原告對被告所提出之帳冊登記內容無法
      認同，且原告亦否認上面「甲○○」三字為原告所簽。
（五）末查系爭房屋之價值係由被告提出，由大華資產管理顧問
      有限公司鑑定，所鑑定之價格亦屬合理，被告否認其估算
      自無理由。況且房屋拍賣之價格，必然低於市價甚多，自
      不能作為價值之標準。又被告係在九十四年五月三十日當
      庭提出答辯 (二)狀，何以其後面竟然寫「中華民國八十
      三年五月三十一日」年月均不相符，實無法理解。為此狀
      請鈞院鑒核，請予明察，並賜判如訴之聲明。
乙：被告方面
壹、聲明：
    (1)原告之訴駁回。
    (2)訴訟費用由原告負擔。
    (3)如受不利益判決，被告願供擔保請准宣告免為假執行。
貳、陳述：
  一、被告不爭執左列事實：
    １兩造於八十年五月間結婚。婚後並未以契約訂定夫妻財產
      制。
    ２被告訴請離婚，經台灣板橋地方法院九十一年度婚字第八
      三○號判決准許兩造離婚，原告不服提起上訴亦經台灣高
      等法院九十二年度家上易字第三號判決駁回上訴而確定。
    ３被告於八十四年間購買門牌號碼台北縣林口鄉○○村○○
      路五八二巷十七號二樓房屋及其土地持分（下稱系爭房地
      ）。
    ４系爭房地銀行貸款係向被告之兄黃和錦借款二百萬元清償
      。
  二、被告否認左列事實，應由原告負舉證責任。
    １被告否認有受領原告二百七十九萬元支付系爭房屋價款。
    ２被告否認系爭房地現在仍有五百二十萬元價值，蓋依國聯
      不動產鑑定股份有限公司報告書，系爭房地現值僅三百六
      十五萬三千七百七十三元（被證一）。
  三、矧，系爭房地乃被告於兩造婚姻關係存續中取得之財產，
      原告依民法第一千零五十八條規定請求被告返還，顯無理
      由。又，原告依前開台灣板橋地方法院九十一年度婚字第
      八三○號判決及台灣高等法院九十二年度家上易字第三號
      判決應給付被告三十萬元，唯原告迄未給付，被告亦得就
      原告本件請求之金額於三十萬元內，主張抵銷之。
  四、查本件原告起訴略謂：原告於82年9月間出售台北縣板橋
      市○○路○段25之2號房屋得款一百六十萬元、標得二個互
      助會五十五萬元、向小弟江明忠借款二十四萬元、向大姊
      江富銀借款三十萬元、向乾媽借款十萬元，購買台北縣林
      口鄉鄉○村○○路582巷17號2樓房屋（下稱系爭房屋）。
      原告主張前開共計二百七十九萬元為其「固有財產」，依
      民法第一千零五十八條規定請求被告返還。唯查，本件兩
      造離婚時，被告名下並無任何原告之固有財產，原告請求
      被告返還固有財產，顯無理由，分述如后：
    １查系爭房屋係兩造結婚後所購買，為兩造之「婚後財產」
      ，原告主張系爭房屋為其「固有財產」，顯屬無據。
    ２台北縣板橋市○○路○段25之2號房屋固為原告婚前所購
      買而為原告之固有財產。然查，原告出售前開房屋得款項
      ：82年9月18日收支票一百一十萬元、82年10月5日收四十
      三萬元、82年10月14日收五十萬元。最後已由原告於83年
      7月4日確認帳目並將結餘款項九十四萬元全部領取簽收，
      有原告親簽之帳冊可稽（被證二），被告名下並無原告任
      何「固有財產」，系爭房屋更與原告之固有財產無關，原
      告主張取回固有財產一百六十萬元部份，顯屬無據。
    ３被告否認原告有：標得二個互助會五十五萬元、向小弟江
      明忠借款二十四萬元、向大姊江富銀借款三十萬元、向乾
      媽借款十萬元，合計共一百零九萬元，原告主張有前開款
      項應由原告舉證證明。況，縱認原告主張前開款項屬實，
      唯前開款項既非原告之婚前財產，亦非原告之特有財產，
      原告主張前開款項為其「固有財產」，亦顯屬無據。
  五、被告於婚前本有正當工作，並有相當積蓄，被告於83年底
      將所有婚前積蓄一百五十萬元存於泛亞商業銀行00000000
      0000號帳戶內（被證三），並以前開存款及標得之會款，
      陸續支付購買系爭房屋之款項，另系爭房屋之尾款四十四
      萬六千三百二十四元則係由被告之兄黃和錦簽立泛亞商業
      銀行林口分行之支票支付，亦有系爭房屋出賣人李合吉簽
      收支票紀錄可查（被證四），系爭房屋除二百萬元貸款外
      ，其餘三百二十六萬元，多數均由被告支付，被告印象中
      原告只有支出三十萬元，原告主張伊有支出二百六十九萬
      元云云，顯屬無據。
  六、況查，原告於購買系爭房屋後，從未支付系爭房屋之相關
      稅捐及銀行貸款，伊憑何就系爭房屋主張權利。又原告於
      兩造結婚後，每月僅拿五、六千元回家，家中一切開銷及
      子女之教育、生活費用亦均由被告一人支付，原告非但未
      曾將其財產交付被告，且原告於婚姻關係存續中亦未盡負
      擔家庭生活費用之義務，原告於本件訴訟中請求被告返還
      「固有財產」，顯屬無據。
  七、末查，系爭房屋係於84年間所購買，迄今已有十年，屋齡
      更已將近二十年，系爭房屋之價值遠低於購買時之價格。
      又系爭房屋依國聯不動產鑑定股份有限公司報告，價值僅
      有三百六十五萬三千七百七十三元，與系爭房屋鄰近之台
      北縣林口鄉○○村○○路582巷17號3樓房屋經鈞院93年度
      執明字第11224號（93年板金拍四字第615號）拍賣之拍定
      價格亦僅有三百三十九萬九千元（被證五），足證大華資
      產管理顧問股份有限公司（下稱大華公司）評估系爭房屋
      92年7月3日之價格為四百八十七萬八千二百八十六元，應
      屬過高。又依卷附系爭房屋不動產估價報告書可知，大華
      公司估價金額中，系爭房屋法定登記面積之價格僅有三百
      七十萬二千六百四十五元，增建部份則估算有一百一十七
      萬五千六百四十一元，然查，系爭房屋增建部份係屬違章
      建築，無法登記合法之所有權，隨時有被拆除之風險，被
      告認為應不列入估價範圍，且縱將之列入計算系爭房屋之
      價值，大華公司將之估算為一百一十七萬五千六百四十一
      元，已達系爭房屋總價值四分之一，顯屬過高。
  八、矧查，原告於本件訴訟中依民法第一千零五十八條規定請
      求取回「固有財產」，顯無理由，業如前述，唯為求解決
      兩造之紛爭，被告於本件中提議依民法第一千零三十條之
      一剩餘財產分配之規定，合理計算分配兩造於離婚判決確
      定時之剩餘財產，如原告執意不依前開規定協議分配剩餘
      財產，原告主張固有財產取回，既無理由，原告對被告是
      否有剩餘財產分配請求權，則非屬本件訴訟之標的，鈞院
      無須審酌，請鈞院僅就原告主張之訴訟標的，依法判決。
丙、得心證之理由：
一、按「夫妻離婚時，除採用分別財產制者外，各自取回其結婚
    或變更夫妻財產制時之財產。如有剩餘，各依其夫妻財產制
    之規定分配之。」，民法第1058條定有明文。
二、查兩造前於80年5月18日結婚，嗣因感情不睦，被告向本院
    提起離婚訴訟，經本院以91年度婚字第830號判決准兩造離
    婚，原告不服，上訴後，復經台灣高等法院以92年度家上易
    字第3號判決上訴駁回，並於92年7月1日確定，及兩造未約
    定夫妻財產制之事實，為兩造所不爭執，並經本院調閱上開
    卷宗查明屬實，堪信為真。
三、原告主張位於台北縣板橋市○○路○段25之2號房地（下稱：
    甲不動產），為其於結婚所購買，並於婚後82年9月間，以
    250 萬元出賣予他人等情，亦為兩造所不爭執，並有原告提
    出之不動產買賣契約書影本一份在卷足參。
四、系爭位於台北縣林口鄉○○村○○路582巷17號二樓之房地
    （下稱：乙不動產），係被告於婚後83年12月29日以買賣為
    原因，移轉登記取得所有權，及兩造離婚時亦僅存該乙不動
    產等情，為兩造所不爭執，復有卷附該房地土地、建物登記
    謄本影本各一份在卷足憑。足見該乙不動產係被告於婚後取
    得之「婚後財產」甚明。
五、由上觀之，該甲不動產，於本件起訴時已不存在，原告雖主
    張：其將甲不動產出賣變價後，用所得之價款160萬元，另
    標二個互助會得款55萬元，另由原告向小弟江明志借款24萬
    元，向大姊江富銀借款30萬元，向乾媽借10萬元，合計279
    萬元，投入購買乙房地云云，惟此為被告所否認，縱使原告
    主張為真，姑不論原告主張其將婚前所有之甲不動變價後所
    得之「價金」是否仍屬於原告結婚時之財產（即「固有財產
    」），然參酌原告亦自承：結婚後購買乙不動產時，雙方感
    情很好，而將上開出賣甲不動產之價款（連同互助會標得之
    款項、借款）投入購買乙不動產，並登記在被告名下云云（
    見本院94年7月4日言詞辯論筆錄），顯見原告係基於當時雙
    方感情很好之夫妻情分而為之，是不論購買乙不動產出資之
    內部關係如何，然甲不動產變現之價金既已不存在，該乙不
    動產又係婚後被告取得之「婚後財產」，自難認原告尚有何
    固有財產可以取回。至於原告另主張其投入購買乙不動產之
    互助會標得之款項、借款等，則係屬原告婚姻關係存續中所
    負之債務，亦與固有財產無涉。
六、從而，經本院闡明後（見本院94年7月4日言詞辯論筆錄），
    原告仍主張依民法1058條取回固有財產之規定，請求被告給
    付279萬元整，及自起訴狀繕本送達翌日起至清償日止，按
    年息百分之五計算之利息，為無理由，應予駁回。原告之訴
    既經駁回，其假執行之聲請已失所附麗，不應准許，併予駁
    回。
七、本件事證已臻明確，兩造所提其餘攻擊防禦方法及舉證，經
    本院斟酌後，認與判決結果均不生影響，爰不一一論述，附
    此敘明。
八、訴訟費用裁判之依據：依民事訴訟法第78條。
中　　華　　民　　國　　94  　年　　8   　月    19    日
                  家事法庭  法　　　官　劉大衛
右為正本係照原本作成
如對本判決上訴，須於判決送達後20日內向本院提出上訴狀
中　　華　　民　　國　　94  　年　　8   　月    19    日
                       　   法院書記官　李錦輝
